【裁判字號】    98,附民更(三),1
【裁判日期】    980813
【裁判案由】    損害賠償
【裁判全文】
臺灣高等法院高雄分院刑事附帶民事訴訟判決
                                 98年度附民更(三)字第1號
原      告  甲○○○○即祖師.
法定代理人  乙○○
被      告  丙○○
            丁○○
            己○○
            有限責任澎湖縣第二信用合作社
            （即保證責任澎湖縣第二信用合作社）
法定代理人  戊○○
上列被告因偽造文書等案件，經原告提起附帶民事訴訟，請求損
害賠償，原告不服本院94年度附民字第33號中華民國94年9 月13
日判決，提起上訴，經最高法院第3 次發回更審，本院判決如下
：
    主  文
原告之訴及假執行之聲請均駁回。
    事   實
甲、原告方面：
一、聲明：
  (一)被告丙○○、丁○○、己○○、有限責任澎湖第二信用合作
    社（即保證責任澎湖縣第二信用合作社，下稱澎湖二信）應
    連帶給付原告新臺幣（下同）1,228萬8,843元，及自民國96
    年6 月22日起至清償日止，按年息百分之5計算之利息。
  (二)被告丙○○、丁○○、澎湖二信應連帶給付原告2,458 萬5,
    821 元，及自96年6 月22日起至清償日止，按年息百分之5
    計算之利息。
  (三)原告願供擔保，請准宣告假執行。
二、陳述：
  (一)緣原告於81年間，因廟宇老舊，欲加重建，乃成立重建委員
    會，對信徒募款從事重建工程。被告丙○○以欺罔手段，號
    稱捐款300 萬元，實未如數支付，而取得主任委員一職，並
    指派時任澎湖二信漁港分社經理之被告丁○○擔任出納，另
    聘被告己○○為會計，由被告丁○○利用不知情之澎湖二信
    漁港分社職員蔡佳，以重建委員會代表人丙○○、己○○
    、丁○○名義，向澎湖二信漁港分社開立帳號0000000 號活
    儲帳戶，又未經原告管理委員會同意，逕以管理委員會代表
    人丙○○、己○○、丁○○名義，向上開分社開立帳號0000
    000號活儲帳戶。嗣被告己○○於82年3月間離職，卻與被告
    丙○○、丁○○等共謀，預蓋空白提款單，委由被告丁○○
    保管，利用職務之便，盜領款項共計1,228萬8,843元。
  (二)重建委員會向信徒募得之款項，刻載於祖師廟之石碑者，計
    有6,618萬5,600元，木雕、石雕出售之收入為1,068 萬元、
    定存及活存利息收入為304萬508元，上開款項之總額為7,99
    0萬6,108元。被告丙○○、丁○○等籌建祖師廟支出之款項
    則為4,303 萬1,644 元，以上收入部分扣除支出後，結餘之
    金額尚有3,687 萬4,464 元，扣除其中丙○○、丁○○、己○○3 人盜領之1,228 萬8,843 元外，丙○○、丁○○2 人
    共計侵吞2,458萬5,821元。
  (三)按數人共同不法侵害他人之權利者，連帶負損害賠償責任，
    不能知其中孰為加害人者，亦同。造意人及幫助人，視為共
    同行為人。受僱人因執行職務，不法侵害他人之權利者，由
    僱用人與行為人連帶負損害賠償責任。民法第185 條、第18
    8條第1項分別定有明文。本件被告己○○於82年3 月間離職
    前，預蓋空白提款單，交付被告丁○○，嗣由被告丙○○、
    丁○○加蓋渠等印鑑後，丁○○則利用其擔任澎湖二信漁港
    分社經理之便，俟機盜領款項共計1,228 萬8,843 元，因此
    被告等3 人及澎湖二信應連帶負損害賠償之責。又被告丙○○利用擔任重建委員會主任委員，負責原告重建工程之機會
    ，勾結澎湖二信漁港分社經理即被告丁○○，指派伊擔任出
    納，藉執行職務之便，將信徒捐助予原告之建廟款項加以侵
    占，捐助款項7,990 萬6,108 元扣除建廟所支出之4,303 萬
    1,644 元，結餘之金額尚有3,687 萬4,464 元，再扣除其中
    被告丙○○、丁○○、己○○3 人盜領之1,228 萬8,843 元
    ，被告丙○○、丁○○2 人計共侵吞2,458 萬5,821 元，被
    告丙○○、丁○○及澎湖二信，即應負連帶損害賠償之責。
    爰依民法第185 條、第188 條第1 項規定，請求判決如訴之
    聲明。
  (四)如原告之侵權行為損害賠償請求權罹於時效，則依不當得利
    之法律關係，請求被告給付如訴之聲明所示。
三、證據：援引刑事案件卷證資料為證。
乙、被告丙○○方面：
一、聲明：求為駁回原告之訴。
二、陳述：重建甲○○○○之經費募款人及收受捐款人，為管理
    委員會主任委員陳明廷及原告法定代理人乙○○2 人，收受
    捐款後交予會計點收及記帳，再寄存澎湖二信漁港分社，被
    告並未參加募款及收捐款。共計1,228 萬8,843 元之款項，
    會計張秋勉及出納丁○○均已陳明係支付重建工程材料款及
    工資款。重建之總工程款共7,990 萬6,108 元，並非僅4,30
    3 萬1,644 元。重建經費之支出，必須有支付憑證、材料發
    票、收據及工資料，經會計簽辦蓋印，及會出納、監查委員
    、總務組長、主任委員同意蓋章，再開支票或活存支款條，
    經3 人蓋章始可領款，不是伊自己蓋章即可領款，此外，尚
    有4 位副主任委員等人之嚴格監督，是重建經費絕無可能被
    偷領侵占，伊並無侵占捐款等情。
三、證據：提出文澳祖師宮壬申年四甲值年鄉老聘書影本及澎湖
    縣稅捐稽徵處函影本各1 份，並援引刑事案件卷證資料為證
    。
丙、被告己○○方面：
一、聲明：請求駁回原告之訴。
二、陳述：被告於81年10月任職會計，至82年1 月底離職，丙○○要被告將印章留下，以利工程領款蓋章之用，被告並無預
    蓋取款條交給重建委員會，被告未曾至澎湖二信領款等情。
三、證據：援引刑事案件卷證資料為證。
丁、被告丁○○方面：
一、聲明：
  (一)請求駁回原告之訴。
  (二)如受不利判決，願供擔保請准宣告免為假執行。
二、陳述：
  (一)依刑事卷所附「重建工程經費收支明細」，及共同被告丙○○與訴外人張秋勉於刑事訴訟之供述，應可證明原告所提款
    項共計1,228 萬8,843 元，均作為給付工程款之用，被告並
    無參與共謀盜領該款項。
  (二)訴外人張秋勉於刑事訴訟時，有關重建委員會之帳目，供稱
    「我必須要按月製作收支報表，製作完成後要先交給總務（
    吳順軒）蓋章，然後再給監察委員林財來，然後再交給出納
    及主任委員」，據此，張秋勉既每月須製作收支報表，定然
    知悉重建委員會所有3 個帳戶款項支出流向，若有人盜領，
    張秋勉豈會不知。而原告又未對張秋勉請求賠償，足見原告
    亦認張秋勉所做每月收支報表或重建工程經費收支明細決算
    表並無不實。且對於張秋勉自承將共計1,228 萬8,843 元之
    款項，均作為給付工程款，原告無異議，足證該取款條之款
    項係支付工程款，原告並無損害，被告亦未受有任何利益。
  (三)原告主張被告與丙○○共同侵吞原告2,458 萬5,821 元云云
    ，並未舉證以實其說。
  (四)按「因侵權行為所生之損害賠償請求，自請求權人知有損害
    及賠償義務人時起，2年間不行使而消滅」，為民法第197條
    所明文規定。澎湖地檢署起訴書係於91年10月31日作成，同
    年11月7 日送達，原告於此早已知悉損害及賠償義務人，卻
    遲至93年11月15日始為起訴，已逾上開規定之時效，爰為時
    效消滅抗辯。
三、證據：提出甲○○○○重建工程經費收支明細表、刑事卷一
    審91年12月25日刑事訊問筆錄影本，並援引刑事案件卷證資
    料為證。
戊、被告澎湖二信方面：
一、聲明：
  (一)求為駁回原告之訴及假執行之聲請。
  (二)如受不利判決願供擔保請准宣告免為假執行。
二、陳述：
  (一)否認原告之主張。
  (二)被告丁○○固曾為被告澎湖二信漁港分社之經理，其復受邀
    擔任原告重建委員會之出納，基於信仰自由及宗教自治之原
    則，即非被告澎湖二信所得置喙，就該廟重建之財務事宜，
    被告澎湖二信尤無過問之權限，是以原告依民法第188條第1
    項，訴請被告澎湖二信連帶賠償，即屬無據。況且，時任原
    告重建委員會會計之張秋勉所製作之每月收支報表及重建工
    程經費收支明細決算表，均經訴外人即原告總務吳順軒、監
    察委員林財來加以審核，茲就原告並未對張秋勉一併訴請賠
    償以觀，足徵張秋勉所製作之前開各項收支報表應無不實之
    處，從而丁○○即無侵占可言。
  (三)縱令原告之主張無訛，原審檢察官係於91年10月28日起訴，
    原告遲至93年11月15日始具提起本件附帶民訴，按諸民法第
    197條第1項規定，即已時效消滅。
三、證據：援引刑事案件卷證資料為證。
      理    由
一、按刑事訴訟諭知無罪、免訴或不受理之判決者，應以判決駁
    回原告之訴，刑事訴訟法第503 條第1 項前段定有明文。
二、本件被告丙○○、丁○○、己○○被訴偽造文書等案件，業
    經本院以98年度重上更(三)字第8 號判決被告丙○○、張秋勉
    、丁○○等均無罪在案。依照首開規定，自應駁回原告附帶
    提起之民事訴訟，其假執行之聲請因亦無所附麗，應併予駁
    回。
據上論斷，應依刑事訴訟法第503 條第1 項前段，判決如主文。
中    華    民    國    98    年    8    月    13    日
                  刑事第五庭    審判長法  官  曾永宗
                                      法  官  王伯文
                                      法  官  任森銓
以上正本證明與原本無異。
如不服本判決，應於收受送達後10日內向本院提出上訴狀，但非
對於刑事訴訟之判決有上訴時，不得上訴。
中    華    民    國    98    年    8     月    13    日
                                      書記官  廖素珍


司法院資訊處製作；財團法人民間司法改革基金會備份。
